【裁判字號】    96,易,1637
【裁判日期】    970307
【裁判案由】    毀損債權
【裁判全文】
臺灣臺南地方法院刑事判決              96年度易字第1637號
公  訴  人  臺灣臺南地方法院檢察署檢察官
被      告  甲○○
上列被告因毀損債權案件，經檢察官聲請以簡易判決處刑（九十
六年度營偵字第二四一號），本院為不宜逕以簡易判決處刑，改
依通常程序審理，判決如下：
    主  文
甲○○無罪。
    理  由
一、公訴意旨略以：被告甲○○於民國八十七年十月八日，以其
    所有坐落高雄市○○區○○段一二一三號土地及其上門牌號
    碼高雄市○○路二七二巷一弄十六號房屋，設定最高限額新
    臺幣（下同）二百六十四萬元之抵押權予告訴人台新國際商
    業銀行股份有限公司，辦理貸款二百萬元，貸款期間自八十
    七年十月八日起至八十八年十月八日止，得自動續約（下稱
    本件房屋貸款，又上開抵押物下稱本件抵押房地），然被告
    自九十年十二月二十一日起即未再繳納本息，告訴人遂於九
    十一年一月二十一日取得臺灣高雄地方法院九十一年度拍字
    第四五九號拍賣本件抵押房地之民事裁定，被告並於九十一
    年二月九日收受上開民事裁定，詎被告於將受強制執行之際
    ，竟意圖損害債權人即告訴人之本件房屋貸款債權，於九十
    一年三月八日，將其所有坐落臺南縣學甲鎮○○段二二之三
    、二二之十九地號之二筆土地（下稱本件土地），委由其兄
    洪國和出售予王輝憲，並於九十一年三月二十七日登記予王
    輝憲指定之王信偉，致被告無財產可供告訴人強制執行，足
    生損害於告訴人之債權，而認被告涉犯刑法第三百五十六條
    債務人於將受強制執行之際，意圖損害債權人之債權而處分
    其財產罪嫌等語。
二、按被告以外之人於偵查中向檢察官所為之陳述，除顯有不可
    信之情況者外，得為證據，刑事訴訟法第一百五十九條之一
    第二項定有明文，洪國和於偵查中向檢察官所為之具結陳述
    ，係被告以外之人於偵查中向檢察官所為之陳述，且未見有
    何顯不可信之情況，依上開規定，得為證據。再者本件房屋
    貸款之房屋貸款申請書、本票各一份，臺灣高雄地方法院九
    十一年度拍字第四五九號民事裁定和該裁定之送達證書各一
    份，告訴人九十六年九月二十八日台新總法制字第０九六０
    ００二九五八號函附之本件房屋貸款審核表、消費性房屋抵
    押借款暨擔保透支約定書各一份，買賣本件土地之不動產買
    賣契約書，臺南縣北門鄉農會（下稱北門鄉農會）九十六年
    五月十一日北農信字第０九六０００一０六五號函附之本件
    土地與臺南縣學甲鎮○○段二二之五八、二二之五九地號土
    地之臺南縣佳里地政事務所網路申領異動索引、九十六年五
    月二十九日北農信字第０九六０００一二二０號函附之借貸
    明細表一份、放款分戶卡六份、繳息傳票十五份、訴訟費傳
    票二份及九十六年九月二十八日北農信字第０九六０００二
    三三一號函附之存款取款憑條、存款收入傳票各一份，臺南
    縣北門鄉戶政事務所九十六年十一月三十日南縣北戶字第０
    九六０００一六八九號函附之王信偉戶籍謄本一份，檢察官
    及被告於本院調查證據時，均知曉為審判外之書面陳述，且
    至言詞辯論終結前均未聲明異議，本院審酌上開書面陳述作
    成之情況，認為適當，依刑事訴訟法第一百五十九條之五第
    二項規定，得為證據。
三、檢察官無非以告訴人對被告存有本件房屋貸款之債權關係，
    且因被告自九十年十二月二十一日起即未再繳納本息，告訴
    人於九十一年一月二十一日取得臺灣高雄地方法院九十一年
    度拍字第四五九號准予拍賣本件房屋貸款之抵押物即本件抵
    押房地之民事裁定，而被告於九十一年二月九日收受上開民
    事裁定後，委由洪國和於九十一年三月八日將本件土地出售
    予王輝憲，並於九十一年三月二十七日登記為王輝憲指定之
    王信偉所有，致本件房屋貸款於拍賣本件抵押房地後仍無法
    完全受償時，被告已無財產可供告訴人強制執行等情，為論
    罪之據。訊據被告對於上揭其因自九十年十二月二十一日起
    即未再繳納本件房屋貸款之本息，告訴人遂於九十一年一月
    二十一日取得臺灣高雄地方法院九十一年度拍字第四五九號
    准予拍賣本件房屋貸款之抵押物即本件抵押房地之民事裁定
    ，而被告曾委由洪國和於九十一年三月八日將本件土地出售
    予王輝憲，並於九十一年三月二十七日登記為王輝憲指定之
    王信偉所有等情，固均為坦承，然堅詞否認有何刑法第三百
    五十六條之犯行，並辯稱：我另有以本件土地為北門鄉農會
    設定抵押權擔保之貸款，且因逾期未清償該貸款債務，遭北
    門鄉農會催索，為清償積欠北門鄉農會之貸款債務，並考量
    本件抵押房地之價值應足供清償本件房屋貸款債務，始將本
    件土地出賣予王輝憲，且依其指示將所有權移轉登記予王信
    偉，並將所得全數清償積欠北門鄉農會之貸款債務，我並非
    基於損害債權人使其債權無法受償之意圖，而將本件房地出
    賣處分等語。經查：
  (一)按犯罪事實應依證據認定之，無證據不得認定犯罪事實，刑
    事訴訟法第一百五十四條第一項定有明文。次按認定不利於
    被告之事實，須依積極證據，苟積極證據不足為不利於被告
    事實之認定，即應為有利於被告之認定，更不必有何有利之
    證據；且刑事訴訟法上所謂認定犯罪事實之證據，係指足以
    認定被告確有犯罪之積極證據而言，該項證據自需適合於被
    告犯罪事實之認定，始得採為斷罪資料；如未能發現相當證
    據，或證據不足以證明，自不能以推測或擬制之方法，以為
    裁判之基礎；又刑事訴訟法第一百六十一條第一項規定檢察
    官就被告犯罪事實，應負舉證責任，並指出證明之方法，故
    檢察官對於起訴之犯罪事實，應負提出證據及說服之實質舉
    證責任，倘其所提出之證據，不足為被告有罪之積極證明，
    或其闡明之證明方法，無從說服法官以形成被告有罪之心證
    ，基於無罪推定之原則，自應為被告無罪判決之諭知，最高
    法院三十年上字第八一六號、二十九年上字第三一０五號及
    九十二年台上字第一二八號等判例意旨可資參照。
  (二)被告曾以本件抵押房地為告訴人設定抵押權而申辦本件房屋
    貸款，且因未按期清償，經告訴人以被告就本件房屋貸款積
    欠二百三十萬元本金及自九十年十二月二十一日起之利息為
    由，聲請並獲臺灣高雄地方法院於九十一年一月二十一日以
    九十一年度拍字第四五九號民事裁定淮予拍賣本件抵押房地
    ，而該民事裁定亦於九十一年二月九日按被告位於臺南縣北
    門鄉鯤江村蚵寮八八四號戶籍地送達交由同居人洪志淵收受
    ，且本件抵押房地再經臺灣高雄地方法院以九十一年度執字
    第六六四二號民事執行事件進行拍賣後，以一百五十七萬元
    拍定，而告訴人就本件房屋貸款債權（含本金二百三十萬元
    、自九十年十二月二十一日起計至九十二年二月二十日止之
    利息二十三萬七千三百十八元，及自九十一年一月二十一日
    起計至九十二年二月二十日止之違約金三萬三千九百零三元
    等共計二百五十七萬一千二百二十一元）分配受償一百五十
    四萬一千九百九十三元，尚餘一百零二萬九千二百二十八元
    之債權未獲清償等情，有本件房屋貸款之房屋貸款申請書、
    本票、臺灣高雄地方法院九十一年度拍字第四五九號民事裁
    定和該裁定之送達證書各一份及告訴人九十六年九月二十八
    日台新總法制字第０九六０００二九五八號函附之本件房屋
    貸款審核表、消費性房屋抵押借款暨擔保透支約定書各一份
    以及臺灣高雄地方法院九十一年度執第六六四二號民事執行
    事件卷宗可憑（分見九十五年度營他字第一九二號卷第四至
    六頁，九十六年度營偵字第二四一號卷第五五頁，上開民事
    執行事件卷宗外附）。又證人即被告之兄洪國和於偵查中證
    稱：本件土地及臺南縣學甲鎮○○段二二之五八、二二之五
    九地號之土地均供向北門鄉農會借款，因本息繳款不正常，
    我透過母親與被告商量，將上開土地出賣予王輝憲，並與王
    輝憲約定於過戶後償還北門鄉農會之借款等語（見九十六年
    度營偵字第二四一號卷第十七、十八頁），且洪國和經被告
    同意，於九十一年三月八日與王輝憲簽立以總價四百七十萬
    元出賣上開四筆土地（其中臺南縣學甲鎮○○段二二之五八
    、二二之五九地號土地係登記洪國和為所有權人）之不動產
    買賣契約，並於九十一年三月二十七日辦理所有權移轉登記
    予王輝憲之子王信偉等情，有前開不動產買賣契約書、北門
    鄉農會九十六年五月十一日北農信字第０九六０００一０六
    五號函附之上揭四筆土地之臺南縣佳里地政事務所網路申領
    異動索引及臺南縣北門鄉戶政事務所九十六年十一月三十日
    南縣北戶字第０九六０００一六八九號函附之王信偉戶籍謄
    本一份可憑（分見九十五年度營他字第一九二號卷第二八頁
    ，九十六年度營偵字第二四一號卷第七至十二頁，簡易審卷
    第九四、九五頁），則被告確於收受臺灣高雄地方法院淮予
    拍賣本件抵押房地之九十一年度拍字第四五九號民事裁定後
    ，另有出賣處分本件土地之行為無誤。
  (三)然依上揭證人洪國和所證，係為清償向北門鄉農會積欠並遲
    延給付之借款債務，始將本件土地及臺南縣學甲鎮○○段二
    二之五八、二二之五九地號土地出賣予王輝憲，並以價款清
    償該借款債務，且查被告與甲○○因如附表所示，以前揭四
    筆土地為北門鄉農會設定抵押權擔保而借款，然因逾期而積
    欠附表償還金額及合計償還金額欄所示之借款債務，迭經北
    門鄉農會催繳，嗣經出賣上開四筆土地而由王輝憲於九十一
    年四月一日轉帳四百六十萬元存入洪國和之帳戶內後，洪國
    和再據以於同日清償附表所示之借款債務完畢等情，有北門
    鄉農會九十六年五月十一日北農信字第０九六０００一０六
    五號函附之上揭四筆土地之臺南縣佳里地政事務所網路申領
    異動索引、九十六年五月二十九日北農信字第０九六０００
    一二二０號函附之借貸明細表一份、放款分戶卡六份、繳息
    傳票十五份、訴訟費傳票二份以及九十六年九月二十八日北
    農信字第０九六０００二三三一號函附之存款取款憑條、存
    款收入傳票各一份可稽（分見九十六年度營偵字第二四一號
    卷第七至十二、二八至五一頁，簡易審卷第六五至六七頁）
    ，足見本件抵押房地遭臺灣高雄地方法院九十一年度拍字第
    四五九號民事裁定淮予拍賣之時，被告另以本件房地為北門
    鄉農會設定抵押權擔保而借款之債務，業已逾期並陷於迭遭
    催繳之狀態，且係藉由出賣本件土地，始得以賣得之款項清
    償積欠北門鄉農會之借款債務。
  (四)再者，被告係以本件抵押房地為告訴人設定抵押權之方式，
    向告訴人申辦本件房屋貸款，且經告訴人之承辦人員審核評
    估本件抵押房地之擔保價值後，始願准許本件房屋貸款，有
    告訴人之九十六年九月二十八日台新總法制字第０九六００
    ０二九五八號函附之本件房屋貸款審核表及消費性房屋抵押
    借款暨擔保透支約定書各一份可稽（見簡易審卷第五九、六
    一至六三頁），可見本件抵押房地原本即經告訴人之審核評
    估，判認具有擔保本件房屋貸款債務之價值而接受核准本件
    房屋貸款，被告方能據以申辦。此外，臺灣高雄地方法院九
    十一年度執第六六四二號民事執行事件對於拍賣之標的物即
    本件抵押房地，於九十一年七月八日鑑估該房地之價值共計
    為二百二十萬七千三百元，有該民事執行案卷內附之台灣統
    華產物鑑定有限公司鑑估報告書一份可憑（見該卷第四一至
    五六頁），足見本件抵押房地於九十一年七月八日鑑估之客
    觀價值，尚達本件房屋貸款債務本金額之百分之九十五以上
    ，衡非處於無價值或已明顯不足以抵償本件房屋貸款債務之
    狀況可言。
  (五)綜上所述，在本件抵押房地係經告訴人審核評估並判認具有
    擔保本件房屋貸款債務之價值而接受核准本件房屋貸款，且
    被告出賣本件土地之時，本件抵押房地在客觀上又非處於無
    價值或明顯已不足以抵償本件房屋貸款債務之狀態，且又無
    任何禁止處分本件土地等情況下，被告基於清償附表所示以
    本件土地為抵押擔保而向北門鄉農會借貸，並已陷於遲延清
    償而迭遭催索之債務之意，將本件土地出賣，而以賣得之款
    項清償附件所示積欠北門鄉農會之借貸債務，係屬清償債務
    之正當行為，尚不能僅因被告係在本件抵押房地獲准進行拍
    賣之強制執行程序後，出賣處分本件土地，以及本件抵押房
    地在拍賣程序中，最後因減低拍賣底價拍定，而出現告訴人
    之本件房屋貸款債權無法全數獲償之結果，即可遽為推認被
    告處分本件土地之行為，其主觀上必然存有損害告訴人上開
    債權之意圖。從而，既無從確認被告處分本件土地之時，係
    存有損害告訴人前揭債權之意圖，業與刑法第三百五十六條
    犯罪構成要件不符，此外檢察官並未再就被告有何意圖損害
    告訴人之債權而處分其財產一事，提出其他明確之證據資料
    以為佐證，揆諸前揭判例及說明，公訴意旨所指被告涉犯刑
    法第三百五十六條犯行之事實，尚未舉證達令人確信無疑之
    程度，既無從確認被告有此犯行，自應為無罪之諭知。
據上論斷，應依刑事訴訟法第四百五十二條、三百零一條第一項
，判決如主文。
本案經檢察官乙○○到庭執行職務
中    華    民    國    97    年    3     月    7     日
                  刑事第十一庭  法  官  陳威龍
以上正本證明與原本無異。
如不服本判決應於收受本判決後10日內向本院提出上訴書狀，並
應敘述具體理由。如未敘述上訴理由者，應於上訴期間屆滿後20
日內向本院補提理由書狀（均須按他造當事人之人數附繕本）「
切勿逕送上級法院」。
                                書記官  鄭吉裕
中    華    民    國    97    年    3     月    7     日


司法院資訊處製作；財團法人民間司法改革基金會備份。
